ACORDAO-COMPLETO-2465388

ACÓRDÃO 9756/2021 ATA 26/2021 - SEGUNDA CÂMARA

VISTOS, relatados e discutidos estes autos de tomada de contas especial instaurada pelo Fundo Nacional de Desenvolvimento da Educação (FNDE) em desfavor do Instituto Técnico de Estudos Agrários e Cooperativismo (ITAC) , além de Paulo César Ueti Barasioli como o presidente dessa entidade, diante da não comprovação da boa e regular aplicação dos recursos repassados por meio do Convênio n.º 828059/2006 sob o valor de R$ 2.599.525,33 para a "alfabetização de jovens e adultos, com idade superior a 15 anos, objetivando reduzir o número de analfabetos no país e contribuir com a inclusão social dos beneficiários", tendo a vigência do ajuste sido estipulada para o período de 27/12/2006 a 21/8/2008;
ACORDAM os Ministros do Tribunal de Contas da União, reunidos em Sessão da 2ª Câmara, ante as razões expostas pelo Relator, em:
9.1 declarar a revelia do Instituto Técnico de Estudos Agrários e Cooperativismo (ITAC) , além de Paulo César Ueti Barasioli, nos termos do art. 12, § 3°, da Lei n.º 8.443, de 1992;
9.2. julgar irregulares as contas do Instituto Técnico de Estudos Agrários e Cooperativismo (ITAC) , além de Paulo César Ueti Barasioli, nos termos dos arts. 1º, I, 16, III, "b" e "c", com o § 2º, "b", 19, caput, e 23, inciso III, da Lei n.º 8.443, de 1992, para condená-los, solidariamente, ao pagamento do correspondente débito, com a fixação do prazo de 15 (quinze) dias contados da notificação, para comprovarem, perante o Tribunal, nos termos do art. 214, III, "a", do RITCU, o recolhimento da referida dívida aos cofres do Fundo Nacional de Desenvolvimento da Educação, com a atualização monetária e os juros de mora calculados desde a data informada até o efetivo recolhimento, na forma da legislação em vigor, sob as seguintes condições:
	Data da Ocorrência
	Valor Original (em R$) 
	Observações:

	28/7/2007
	2.580.919,55
	
	21/9/2008
	42.124,49
	
	28/5/2007
	15.058,24
	
	24/7/2012
	2.153,35
	já restituído

	24/7/2012
	360,99
	já restituído

	24/7/2012
	18.224,24
	já restituído

	14/11/2012
	271,80
	já restituído

	14/11/2012
	822,79
	já restituído

	10/5/2013
	6,45
	já restituído

	10/5/2013
	1.727,99
	já restituído

	19/12/2008
	42.124,49
	já restituído

9.3. autorizar, caso requerido, nos termos do art. 26 da Lei n.º 8.443, de 1992, e do art. 217 do RITCU, o parcelamento da dívida fixada por este Acórdão em até 36 (trinta e seis) parcelas mensais e sucessivas, com a devida atualização monetária e os correspondentes acréscimos legais, esclarecendo aos responsáveis que a falta de pagamento de qualquer parcela importará no vencimento antecipado do saldo devedor, nos termos do art. 217, § 2º, do RITCU, sem prejuízo das demais medidas legais;
9.4. autorizar, desde logo, a cobrança judicial da dívida fixada por este Acórdão, nos termos do art. 28, inciso II, da Lei n.º 8.443, de 1992, diante do não atendimento à notificação; e
9.5. enviar a cópia do presente Acórdão, com o Relatório e o Voto, à Procuradoria da República no Distrito Federal, nos termos do art. 16, § 3º, da Lei n.º 8.443, de 1992, para o ajuizamento das ações civis e penais cabíveis.

Tomada de contas especial instaurada pelo Fundo Nacional de Desenvolvimento da Educação - FNDE, em desfavor do Instituto Técnico de Estudos Agrários e Cooperativismo  ITAC, além de Paulo César Ueti Barasioli, como seu presidente, diante da não comprovação da boa e regular aplicação dos recursos repassados por meio do Convênio n.º 828059/2006 celebrado entre o Ministério do Turismo e a aludida entidade, sob o valor de R$ 2.599.525,33 para a alfabetização de jovens e adultos, com idade superior a 15 anos, objetivando reduzir o número de analfabetos no país e contribuir com a inclusão social dos beneficiários, com vigência estipulada para o período de 27/12/2006 a 21/8/2008.

Segunda Câmara

Fundo Nacional de Desenvolvimento da Educação.

3. Responsáveis: Instituto Técnico de Estudos Agrários e Cooperativismo - ITAC (CNPJ 07.876.282/0001-34); e Paulo César Ueti Barasioli (CPF XXX.237.612-XX).

13.1. Ministro presente: Raimundo Carreiro (na Presidência).
13.2. Ministros-Substitutos convocados: Marcos Bemquerer Costa e André Luís de Carvalho (Relator).

ANDRÉ DE CARVALHO

Trata-se de tomada de contas especial instaurada pelo Fundo Nacional de Desenvolvimento da Educação (FNDE) em desfavor do Instituto Técnico de Estudos Agrários e Cooperativismo (ITAC) , além de Paulo César Ueti Barasioli como o presidente dessa entidade, diante da não comprovação da boa e regular aplicação dos recursos repassados por meio do Convênio n.º 828059/2006 sob o valor de R$ 2.599.525,33 para a "alfabetização de jovens e adultos, com idade superior a 15 anos, objetivando reduzir o número de analfabetos no país e contribuir com a inclusão social dos beneficiários", tendo a vigência do ajuste sido estipulada para o período de 27/12/2006 a 21/8/2008.
2.	Após a análise final do feito, a Auditora Federal Phaedra Câmara da Motta lançou o seu parecer conclusivo à Peça 81, com a anuência dos dirigentes da Secex-TCE (Peças 82 e 83) , nos seguintes termos:
" (...) HISTÓRICO
2.	O valor orçado do Convênio nº 828059/2006 foi de R$ 2.788.224,00, sendo R$ 2.460.341,76 a parte do concedente e R$ 22.882,24 a parte do convenente, tendo sido transferido tal valor em 24/5/2007, através da Ordem Bancária nº 828046 (peça 7, p. 13) .
3.	O ajuste vigeu de 27/12/2006 até 30/1/2008, com mais 60 dias para apresentação da prestação de contas, conforme previsto em sua Cláusula Quinta, tendo sua vigência sido prorrogada até 21/8/2008, mediante 1º Termo Aditivo ao Convênio (peça 7, p. 99-103) .
4.	A prestação de contas foi enviada em 19/12/2008, composta de extensa documentação (peça 7, p. 135-695, e peças 8 a 51) :
a) Termo de Convênio e Termo Aditivo;
b) Plano de Trabalho;
c) Relatório da Execução Física;
d) Relatório da Execução Financeira;
e) Relação de Bens Adquiridos; Relação de Pagamentos;
f) Conciliação Bancária;
g) Extratos bancários;
h) Relatório de Cumprimento do Objeto - metas e atividades;
i) Relatório Pedagógico - anexos: diários de classe e avaliações de cinco estados: AL, MA, RN e SE.
5.	Entretanto, da análise dos documentos presentes nos autos, verificou-se que não foi encaminhado o relatório do tomador das contas, contendo os elementos indicados no art. 10 da Instrução Normativa nº 76/2016, bem como das peças relacionadas no § 1º do referido artigo:
'a) dos documentos utilizados para demonstração da ocorrência de dano;
b) das notificações remetidas aos responsáveis, acompanhadas dos respectivos avisos de recebimento ou de qualquer outro documento que demonstre a ciência dos responsáveis;c) dos pareceres emitidos pelas áreas técnicas do órgão ou entidade, incluída a análise das justificativas apresentadas pelos responsáveis; e
d) de outros documentos considerados necessários ao melhor julgamento da tomada de contas especial pelo Tribunal de Contas da União.'
6.	Já o Relatório de Auditoria nº 739/2019 da Controladoria Geral da União bem como o Certificado de Auditoria, o Parecer do Dirigente e o Pronunciamento Ministerial (peças 52-55) , foram anexados aos autos, observando-se ainda que consta, no mencionado Relatório de Auditoria nº 739/2019, referência ao 'Relatório de Tomada de Contas Especial n° 91/2017, acostado às pp. 2051-2062, 6-SEI_23034.006174_2017_41 Lote 06 (30.191 a 32.251 ' (grifamos) ; entretanto, apesar do volume de documentos que compõe os presentes autos, só foram juntados os Lotes 01 a 04.
7.	Havia também menção ao 'Parecer Conclusivo n° 165/2016/DIESP/COAPC-CGCAP/DIFIN, de 11/10/2016 ', bem como às notificações enviadas aos responsáveis e à Matriz de Responsabilização constantes do mesmo Lote 06 (30.191 a 32.251) , que também não foram anexados aos autos.
8.	Assim, na instrução inicial (peça 58) , verificou-se que a tomada de contas especial não estava devidamente constituída e em condição de ser instruída, tendo sido proposta diligência ao FNDE, nestes termos:
a) realizar diligência, com fundamento nos arts. 10, § 1º, e 11 da Lei 8.443/1992 c/c o art. 157 do RI/TCU, ao Fundo Nacional de Desenvolvimento da Educação - FNDE, para que, no prazo de 15 dias, seja encaminhado o Relatório de Tomada de Contas Especial nº 91/2017, do Processo n.º 23034.006174/2017-41, referente ao Instituto Técnico de Estudos Agrários e Cooperativismo - ITAC, ante a impugnação das despesas pagas com recursos do Convênio nº 828059/2006 - SIAFI 579326, contendo todos os elementos indicados no art. 10, inciso I, alíneas 'a ' a 'i ', c/c aqueles indicados no § 1º, alíneas 'a ' a 'd ', da Instrução Normativa TCU nº 76, de 23/11/2016;
b) sejam também encaminhados os documentos que compõem o Lote 06 (30.191 a 32.251) do referido Processo, bem como cópia da presente instrução ao FNDE, para auxiliar a Autarquia no cumprimento da medida saneadora proposta.
9.	Realizou-se a aludida diligência mediante Ofício 5223/2020-TCU/Seproc, recebido em 2/3/2020 (peças 62-63) , e atendido pelo Ofício nº 7462/2020/Dimoc/Cotce/Cgapc/Difin-FNDE (peças 64-65) , que encaminhou a documentação solicitada.
10.	Conforme o Relatório de TCE nº 91/2017-DIREC/COTCE/CGCAP/DIFIN-FNDE/MEC (peça 65, p. 3-14) , durante a execução dos recursos, a entidade foi objeto de inspeção por parte da Auditoria Interna do FNDE - AUDIT, no período de 17 a 27/7/2007, para verificação da regularidade da aplicação dos mesmos, tendo sido emitido o Relatório de Auditoria nº 46/2007, apontando as seguintes irregularidades:
' [...]
1.1 Cadastro das turmas de alfabetização no SBA não atualizado.
Confrontando os relatórios geridos pelo Sistema Brasil Alfabetizado da SECAD/MEC e conforme entrevista com o Coordenador Pedagógico Tiago Roberto Tenroller Manggini, constatou-se que o cadastro das turmas de alfabetização não foi atualizado no SBA, sendo o mesmo da mobilização inicial quando da apresentação do plano a SECAD. [...]
1.2 Atraso no início das atividades das turmas de alfabetização.
Foram repassados ao Instituto Técnico de Estudos Agrários recursos financeiros à conta do Convênio n° 828059/2006, no valor de 2.760.341,76, no dia 28/05/2007, conforme a movimentação financeira demonstrada no extrato bancário da Conta Corrente n° 0000218863, Agencia n 1226 do Banco do Brasil, específica do Convênio, no entanto até a data desta auditoria, as atividades do referido projeto não foram iniciadas, caracterizando atraso na execução do convênio. [...]
2. Conclusão:
2.1 De acordo com o contido no presente Relatório, concluímos que o Programa Brasil Alfabetizado financiado com recursos financeiros desta Autarquia, não vêm sendo executado de maneira satisfatória pelo ITAC-DF, tendo em vista as ocorrências apresentadas neste Relatório.
2.1.1 A irregularidade da desatualização dos cadastros das turmas junto ao SBA, sendo o mesmo quando da mobilização inicial, para a apresentação do plano de trabalho a SECAD/MEC, impede o acompanhamento e monitoramento do Programa, pelo MEC/FNDE.
[...] '
11.	A prestação de contas referente aos recursos repassados foi apresentada pelo Presidente do Instituto, Sr. Paulo César Ueti Barasioli, em 19/12/2008, como dito no item 4 desta instrução, tendo sido emitida, após a análise da mesma, a Informação nº 07/2010-DIPRE/COAPC/CGCAP/DIFIN/FNDE/MEC, apontando as pendências abaixo, as quais foram informadas ao responsável, mas ele não se manifestou à época:
a) não aplicação dos recursos do Convênio no mercado financeiro;
b) não utilização da contrapartida pactuada no termo de Convênio;
c) atraso na devolução do saldo do Convênio;
d) não comprovação de despesas constantes na Relação de Pagamentos;
e) pagamento de taxas bancárias, juros e impostos;
f) ausência do termo de adjudicação e homologação das licitações realizadas, ou justificativa para sua dispensa.
12.	Posteriormente, foi encaminhada àquela Autarquia nova documentação relativa à prestação de contas do Convênio em tela, tendo sido emitido o Parecer Técnico nº 060/2013/CGA/DPAEJA/SECADI/MEC (peça 65, p. 103-104) , com a seguinte manifestação:
 '[...]
5. Para verificação do cumprimento do objeto do que trata o referido convênio, foi feita pesquisa no Sistema Brasil Alfabetizado (SBA) antigo', onde consta o registro de cadastro de 17.221 alfabetizandos, ficando abaixo da meta informada inicialmente, que era de 20.005 alfabetizandos.
6. Do total dos 17.221 alfabetizandos cadastrados, constam as seguintes informações: evasão: 0; desistência: 2; cancelado: 212; encaminhado à turma de EJA: 0; concluíram o processo de alfabetização, porém não foram encaminhados à EJA: 0; em alfabetização: 17.007, sendo que este último dado representa o não preenchimento das informações necessárias para a finalização das atividades do convênio (...) 
7. No tocante a abrangência, houve um total de 1.630 turmas que foram atendidas por 1.708 alfabetizadores (as) e distribuídas em 18 estados e o Distrito Federal, conforme Relatório de Turmas, CD anexo.
8. Na análise da documentação encaminhada pela convenente, verificou-se relatório pedagógico do Programa Brasil Alfabetizado, separados por estado (fls. 960 a 1.297) , entretanto, apenas o relatório do estado do Ceará possui parecer conclusivo do número de alfabetizados no período, totalizando 790 pessoas alfabetizadas.
9. Às fls. 1.298, iniciam-se as cópias dos diários de classe e fichas de frequência dos alunos cadastrados dos estados da Bahia e de Sergipe, porém, destas cópias, somente algumas relacionadas ao Estado da Bahia possuem informação quanto à situação final dos alunos, dos 739 informados, 315 foram alfabetizados. As demais cópias não possuem informações quanto à situação dos alfabetizandos ao final das atividades do convênio, bem como não representam a totalidade do atendimento inicialmente informado.
10. Cabe ressaltar que a SECADI/MEC tentou contato com a convenente a fim de reunir maiores informações quanto ao cumprimento final das atividades do convênio, porém não obteve sucesso.
11. Considerando que as informações necessárias para a finalização das atividades, segundo o §3° do Art. 25 da Resolução/CD/FNDE/N° 31 de 10 de agosto de 2006, não foram preenchidas no Sistema Brasil Alfabetizado ao final das atividades do convênio; considerando que as cópias dos diários de classe e das fichas de frequência não são conclusivas, e; considerando que a situação final dos alfabetizandos informada nas cópias encaminhadas corresponde a apenas 6,5% do total de alfabetizandos cadastrados, entende-se que não houve o atingimento do objeto do convênio. [...]'
13.	Após várias etapas nos procedimentos internos do órgão repassador, foram emitidos o Parecer Técnico nº 33/2015/CGA/DPAEJA-SECADI/MEC e o Parecer Conclusivo nº 165/2016/DIESP/COAPC/CGCAP/DIFIN (peça 65, p. 153-154 e 107-131) , apontando as seguintes irregularidades na execução e na comprovação da execução dos recursos recebidos por meio do Convênio nº 828059/2006, impugnando-se o valor total de R$ 2.599.525,33:
a) execução parcial do objeto - R$ 2.580.919,55;
b) não aplicação dos recursos no mercado financeiro - R$ 1.458,56;
c) atraso na devolução do saldo - R$ 1.727,99;
d) pagamento de tarifas bancárias, juros e impostos - R$ 360,99;
e) não utilização proporcional da contrapartida pactuada - R$ 15.058,24.
14.	Por meio do Ofício nº 23286/2016/Diesp/Coapc/Cgcap/Difin-FNDE, recebido em 7/12/2016 (peça 65, p. 171-191) , o Sr. Paulo César Ueti Barasioli, Presidente do ITAC à época dos fatos, foi comunicado da análise conclusiva da prestação de contas, com o envio de cópia do Parecer Conclusivo n° 165/2016-DIESP/COAPC/CGCAP/DIFIN, concedendo-se prazo para adoção de providências ou devolução dos recursos, sob pena de instauração de tomada de contas especial, mas ele não se manifestou, embora o tenha feito em outras ocasiões.
15. Diante do não saneamento das irregularidades apontadas e da não devolução dos recursos, instaurou-se a Tomada de Contas Especial. No Relatório de TCE nº 91/2017-DIREC/COTCE/CGCAP/DIFIN-FNDE/MEC (peça 65, p. 3-14) concluiu-se que o prejuízo importa em 94,17% do valor total dos recursos repassados, imputando-se a responsabilidade ao ITAC - Instituto Técnico de Estudos Agrários e Cooperativismo, e a seu Presidente, Sr. Paulo César Ueti Barasioli, em razão das irregularidades na execução e na comprovação da execução dos recursos repassados pelo FNDE, através do Convênio nº 828059/2006 - SIAFI 579326.
16.	O Relatório de Auditoria E-TCE nº 739/2019 da Controladoria Geral da União também chegou às mesmas conclusões, como dito no item 6 desta instrução. Após serem emitidos o Certificado de Auditoria, o Parecer do Dirigente e o Pronunciamento Ministerial (peças 52-55) , o processo foi remetido a esse Tribunal.
17.	Em atendimento ao item 9.4, do Acórdão 1772/2017-TCU-Plenário, Relator Ministro Augusto Sherman Cavalcanti, informa-se que foi efetuada pesquisa no sistema processual do TCU, e que foi encontrado débito imputável aos responsáveis em outro processo em tramitação neste Tribunal: TC Processo 001.629/2017-4.
ANÁLISE DOS PRESSUPOSTOS DE ADMISSIBILIDADE
18.	Verificou-se que não houve o transcurso de mais de dez anos desde o fato gerador sem que tenha havido a notificação do responsável pela autoridade administrativa federal competente (art. 6º, inciso II, c/c art. 19 da IN/TCU 71/2012, modificada pela IN/TCU 76/2016) , uma vez que os recursos foram transferidos em 2007 (Peça 7, p. 13) e o responsável foi notificado sobre as irregularidades pela autoridade administrativa competente, mediante Ofício nº 23286/2016/Diesp-Coapc/Cgcap/Difin-FNDE, recebido em 7/12/2016 (Peça 65, p. 171-191) .
19. Verificou-se que o valor atualizado do débito apurado (sem juros) em 1º/7/2017 é superior a R$ 100.000,00, na forma estabelecida conforme os arts. 6º, inciso I, e 19 da IN/TCU 71/2012, modificada pela IN/TCU 76/2016.
20.	A tomada de contas especial estava, assim, devidamente constituída e em condição de ser instruída.
22.	No âmbito do TCU, verificou-se também, quanto à não aplicação dos recursos no mercado financeiro, que os recursos transferidos, enquanto não utilizados, devem ser aplicados no mercado financeiro, desde que não haja sobreposição do período de atualização monetária e de eventuais juros de mora com o período da aplicação financeira, nos termos da jurisprudência do TCU, conforme Acórdão 7576/2015-TCU-Primeira Câmara, da relatoria do Min. Benjamin Zymler, Acórdão 2534/2016-TCU-Primeira Câmara, da relatoria do Min. José Mucio Monteiro e Acórdão 5088/2018-TCU-Segunda Câmara, da relatoria do Min. Augusto Nardes, entre outros, valendo destacar a manifestação do MP/TCU inserida no referido Acórdão 2534/2016-TCU-Primeira Câmara, da relatoria do Min. José Múcio Monteiro, abaixo transcrito:
Note-se que eventual condenação em débito decorrente da referida irregularidade não caracteriza enriquecimento ilícito da União ou eventual bis in idem. Isso porque o valor de R$ 1.264,57, que deixou de ser auferido no mercado financeiro, refere-se ao período de 3.5.2004 a 27.1.2005 (peça 1, p. 327) , anterior à data de ocorrência do débito de R$ 20.000,00, que é 28.1.2005. Assim, a incidência de atualização monetária sobre esse débito de R$ 20.000,00, a partir de 28.1.2005, não supre a deterioração do poder de compra dos recursos federais que deixaram de ser aplicados no período de 3.5.2004 a 27.1.2005.
23.	No caso em comento, verificou-se, portanto, que houve a referida sobreposição, ao se comparar o período do cálculo da não aplicação financeira, de 30/5/2007 a 17/12/2008 (Peça 65, p. 10-12) , com o início do cálculo da atualização monetária e juros de mora referente aos débitos decorrentes das outras irregularidades, como demonstrado abaixo, não sendo, portanto, devida a imputação de débito pela ausência de aplicação dos recursos no mercado financeiro:
a) execução parcial do objeto: desde 28/7/2007;
b) atraso na devolução do saldo do Convênio: desde 21/9/2008;
c) pagamento de tarifas bancárias, juros e impostos: de 17/6 a 1º/9/2008;
d) não utilização proporcional da contrapartida pactuada: desde 28/5/2007.
24.	Nessa mesma linha de raciocínio, registrou-se ainda, com relação ao pagamento de tarifas bancárias, juros e impostos, no montante de R$ 360,99, que, devido à insignificância de tal valor, deveria-se afastar o débito, aplicando-se o princípio da bagatela, já consagrado pela jurisprudência dessa Corte de Contas, a exemplo de trecho do Acórdão 3585/2019-TCU-Primeira Câmara, Relator Augusto Sherman, abaixo transcrito:
 'O princípio da bagatela pode ser aplicado para o afastamento de débito quando presentes os seguintes requisitos: (i) mínima ofensividade da conduta do agente; (ii) nenhuma periculosidade social da ação; (iii) reduzido grau de reprovabilidade do comportamento; (iv) inexpressividade da lesão jurídica provocada.'
25.	Desse modo, na última instrução (peça 70) , concluiu-se pela necessidade de realização da citação solidária do ITAC e do Sr. Paulo César Ueti Barasioli, nestes termos:
a) realizar a citação solidária do Instituto Técnico de Estudos Agrários e Cooperativismo - ITAC (CNPJ 07.876.282/0001-34) e do Sr. Paulo César Ueti Barasioli (CPF XXX.237.612-XX) , Presidente do ITAC à época dos fatos, com fundamento nos arts. 10, § 1º, e 12, incisos I e II, da Lei 8.443/1992 c/c o art. 202, incisos I e II, do RI/TCU, para, no prazo de quinze dias, apresentarem alegações de defesa quanto às irregularidades detalhadas a seguir:
i) Irregularidades:
i.1) execução parcial do objeto do Convênio nº 828059/2006 (SIAFI 579326) , tendo em vista que:
- as informações necessárias para a finalização das atividades não foram preenchidas no Sistema Brasil Alfabetizado ao final das atividades do convênio;
- as cópias dos diários de classe e das fichas de frequência não são conclusivas;
- a situação final dos alfabetizandos, informada nas cópias encaminhadas, corresponde a apenas 6,5% do total de alfabetizandos cadastrados;
i.2) atraso na devolução do saldo do mesmo;
i.3) não utilização proporcional da contrapartida pactuada;
ii) Conduta: 
ii.1) executar parcialmente o objeto do Convênio nº 828059/2006 (SIAFI 579326) , tendo em vista que:
- as informações necessárias para a finalização das atividades não foram preenchidas no Sistema Brasil Alfabetizado ao final das atividades do convênio;
- as cópias dos diários de classe e das fichas de frequência não são conclusivas;
- a situação final dos alfabetizandos, informada nas cópias encaminhadas, corresponde a apenas 6,5% do total de alfabetizandos cadastrados;
ii.2) atrasar a devolução do saldo do mesmo;
ii.3) não utilizar proporcionalmente a contrapartida pactuada;
iii) Dispositivos violados: art. 25, § 3º, da Resolução CD/FNDE nº 31, de 10/8/2006, art. 21, § 6º, da IN/STN nº 01/1997, e Cláusula Sexta do Termo de Convênio nº 828059/2006, respectivamente;
iv) Evidências: Relatório de TCE nº 91/2017-DIREC/COTCE/CGCAP/DIFIN-FNDE/MEC (Peça 65, p. 3-14) ;
e/ou recolherem aos cofres do FNDE as quantias abaixo indicadas, referentes às irregularidades e às condutas de que trata o item 32, alínea 'a ', atualizadas monetariamente a partir das respectivas datas até o efetivo recolhimento, abatendo-se na oportunidade as quantias eventualmente ressarcidas, na forma da legislação em vigor.
Débito 1: Execução parcial do Convênio nº 828059/2006
	Valor (R$) 
	Data

	2.580.919,55 (D) 
	28/7/2007

	2.153,35 (C) 
	24/7/2012

	360,99 (C) 
	24/7/2012

	18.224,24 (C) 
	24/7/2012

	271,80 (C) 
	14/11/2012

	822,79 (C) 
	14/11/2012

	6,45 (C) 
	10/5/2013

	1.727,99 (C) 
	10/5/2013

Débito 2: Atraso na devolução do saldo do Convênio nº 828059/2006
	Valor (R$) 
	Data

	42.124,49 (D) 
	21/9/2008

	42.124,49 (C) 
	19/12/2008

Débito 3: Não utilização da contrapartida pactuada
	Valor (R$) 
	Data

	15.058,24
	28/5/2007

Valor atualizado do débito em 6/5/2020: R$ 5.166.959,67.
b) informar aos responsáveis que, caso venham a ser condenados pelo Tribunal, o débito ora apurado será acrescido de juros de mora, nos termos do § 1º do art. 202 do RI/TCU;
c) informar aos responsáveis que o recolhimento tempestivo do débito somente saneará o processo caso seja reconhecida a sua boa-fé e não se constate outra irregularidade nas contas, nos termos do art. 12, inciso VI, da Resolução-TCU 170/2004;
d) encaminhar aos responsáveis cópia da presente instrução, do Parecer Técnico nº 33/2015/CGA/DPAEJA-SECADI/MEC, do Parecer Conclusivo nº 165/2016/DIESP/COAPC/CGCAP/DIFIN e do Relatório de TCE nº 91/2017-DIREC/COTCE/CGCAP/DIFIN-FNDE/MEC (Peça 65, p. 3-14, 107-131 e 153-154) , a fim de subsidiar a apresentação de suas alegações de defesa;
e) esclarecer aos responsáveis, em obediência ao art. 12, § 3º, da Lei 8.443/1992, e ao art. 12, inciso VII, da Resolução TCU 170/2004, que o não atendimento à citação ou à audiência implicará revelia, para todos os efeitos, dando-se prosseguimento ao processo.
26.	Em cumprimento ao Despacho do Relator, Sr. Ministro-Substituto André Luís de Carvalho (peça 73) , foi efetuada a citação solidária dos responsáveis, como segue abaixo:
	Ofício
	Data de Recebimento
	Observação
	Fim do Prazo para Defesa

	28794/2020-TCU/Seproc (peça 77) , de 12/6/2020, ao Sr. Paulo César Ueti Barasioli, para o endereço da pesquisa de peça 74 - CPF
	25/6/2020, conforme AR na peça 79
	Ofício entregue no endereço do responsável
	13/7/2020

	28795/2020-TCU/Seproc (peça 76) , de 12/6/2020, ao ITAC, para o endereço da pesquisa de peça 75 - CNPJ
	25/6/2020, conforme AR na peça 78
	Ofício entregue no endereço do responsável
	13/7/2020

27.	Transcorrido o prazo regimental, os responsáveis permaneceram silentes, devendo ser considerados revéis, nos termos do art. 12, § 3º, da Lei 8.443/1992.
EXAME TÉCNICO
Da validade das notificações
28.	Preliminarmente, cumpre tecer breves considerações sobre a forma como são realizadas as comunicações processuais no TCU. A esse respeito, destacam-se o art. 179, do Regimento Interno do TCU (Resolução 155, de 4/12/2002) e o art. 4º, inciso III, § 1º, da Resolução TCU 170, de 30 de junho de 2004, in verbis:
Art. 179. A citação, a audiência ou a notificação, bem como a comunicação de diligência, farse-ão:
I - mediante ciência da parte, efetivada por servidor designado, por meio eletrônico, fac-símile, telegrama ou qualquer outra forma, desde que fique confirmada inequivocamente a entrega da comunicação ao destinatário;
II - mediante carta registrada, com aviso de recebimento que comprove a entrega no endereço do destinatário;
III - por edital publicado no Diário Oficial da União, quando o seu destinatário não for localizado
 (...) 
Art. 3º As comunicações serão dirigidas ao responsável, ou ao interessado, ou ao dirigente de órgão ou entidade, ou ao representante legal ou ao procurador constituído nos autos, com poderes expressos no mandato para esse fim, por meio de:
I - correio eletrônico, fac-símile ou telegrama;
II - servidor designado;
III - carta registrada, com aviso de recebimento;
IV - edital publicado no Diário Oficial da União, quando o seu destinatário não for localizado, nas hipóteses em que seja necessário o exercício de defesa '.
Art. 4º. Consideram-se entregues as comunicações:
I - efetivadas conforme disposto nos incisos I e II do artigo anterior, mediante confirmação da ciência do destinatário;
II - realizadas na forma prevista no inciso III do artigo anterior, com o retorno do aviso de recebimento, entregue comprovadamente no endereço do destinatário;
III - na data de publicação do edital no Diário Oficial da União, quando realizadas na forma prevista no inciso IV do artigo anterior.
§ 1º O endereço do destinatário deverá ser previamente confirmado mediante consulta aos sistemas disponíveis ao Tribunal ou a outros meios de informação, a qual deverá ser juntada ao respectivo processo.
 (...) 
29.	Portanto, temos que a validade da citação via postal não depende de que o aviso de recebimento seja assinado pelo próprio destinatário da comunicação, o que dispensa, no caso em tela, a entrega do AR em 'mãos próprias '. A exigência da norma é no sentido de o Tribunal verificar se a correspondência foi entregue no endereço correto, residindo aqui a necessidade de certeza inequívoca. 
30.	Não é outra a orientação da jurisprudência do TCU, conforme se verifica dos julgados a seguir transcritos:
São válidas as comunicações processuais entregues, mediante carta registrada, no endereço correto do responsável, não havendo necessidade de que o recebimento seja feito por ele próprio (Acórdão 3648/2013-TCU-Segunda Câmara, Relator Ministro JOSÉ JORGE) ;
É prescindível a entrega pessoal das comunicações pelo TCU, razão pela qual não há necessidade de que o aviso de recebimento seja assinado pelo próprio destinatário. Entregandose a correspondência no endereço correto do destinatário, presume-se o recebimento da citação. (Acórdão 1019/2008-TCU-Plenário, Relator Ministro BENJAMIN ZYMLER) ;
As comunicações do TCU, inclusive as citações, deverão ser realizadas mediante Aviso de Recebimento - AR, via Empresa Brasileira de Correios e Telégrafos, bastando para sua validade que se demonstre que a correspondência foi entregue no endereço correto. (Acórdão 1526/2007-TCU-Plenário, Relator Ministro AROLDO CEDRAZ) .
31.	A validade do critério de comunicação processual do TCU foi referendada pelo Supremo Tribunal Federal, nos termos do julgamento do MS-AGR 25.816/DF, por meio do qual se afirmou a desnecessidade da ciência pessoal do interessado, entendendo-se suficiente a comprovação da entrega do 'AR' no endereço do destinatário:
EMENTA: AGRAVO REGIMENTAL. MANDADO DE SEGURANÇA. DESNECESSIDADE DE INTIMAÇÃO PESSOAL DAS DECISÕES DO TRIBUNAL DE CONTAS DA UNIÃO. ART. 179 DO REGIMENTO INTERNO DO TCU. INTIMAÇÃO DO ATO IMPUGNADO POR CARTA REGISTRADA, INICIADO O PRAZO DO ART. 18 DA LEI nº 1.533/51 DA DATA CONSTANTE DO AVISO DE RECEBIMENTO. DECADÊNCIA RECONHECIDA. AGRAVO IMPROVIDO.
O envio de carta registrada com aviso de recebimento está expressamente enumerado entre os meios de comunicação de que dispõe o Tribunal de Contas da União para proceder às suas intimações.
O inciso II do art. 179 do Regimento Interno do TCU é claro ao exigir apenas a comprovação da entrega no endereço do destinatário, bastando o aviso de recebimento simples.
32.	No caso vertente, os ofícios de citação dos responsáveis foram encaminhados aos endereços constantes da base de dados CPF e CNPJ da Receita Federal (peças 74-75) , e suas entregas nos endereços indicados pela Receita Federal ficaram comprovadas (peças 78-79) .
33.	Apesar de regularmente citados, os responsáveis deixaram transcorrer in albis o prazo regimental que lhes foi concedido para apresentar alegações de defesa e/ou efetuar o recolhimento do débito, motivo pelo qual se impõe o reconhecimento da revelia de que trata o art. 12, § 3º, da Lei 8.443/1992.
34.	Deve-se observar que, nos processos do TCU, a revelia não implica a presunção de que sejam verdadeiras todas as imputações levantadas contra os responsáveis, diferentemente do que ocorre no processo civil, em que o não comparecimento do réu aos autos leva à presunção da verdade dos fatos narrados pelo autor. Dessa forma, a avaliação da responsabilidade do agente não pode prescindir da prova existente no processo ou para ela carreada.
35.	Assim, independentemente da revelia, a avaliação da responsabilidade do agente nos processos desta Corte não prescinde dos elementos existentes nos autos ou para ele carreados, uma vez que são regidos pelo princípio da verdade material (Acórdão 163/2015-TCU-Segunda Câmara, Relator Ministro ANDRÉ DE CARVALHO; 2.685/2015 - TCU - 2ª Câmara, Relator Ministro RAIMUNDO CARREIRO; 2.801/2015 - TCU - 1ª Câmara, Relator Ministro WALTON ALENCAR RODRIGUES; 4.340/2015 - TCU - 1ª Câmara, Relator Ministro WEDER DE OLIVEIRA e 5.537/2015 - TCU - 1ª Câmara, Relator Ministro WEDER DE OLIVEIRA) . 
36.	Entretanto, cabe destacar que, nas fases anteriores desta TCE, os responsáveis também não se manifestaram quanto às irregularidades que lhes foram imputadas, mantendo-se omissos, conforme registrado no Relatório de Tomada de Contas Especial nº 91/2017-DIREC/COTCE/CGCAP/DIFIN-FNDE/MEC (peça 65, p. 3-14) .
37.	Adicionalmente, as irregularidades imputadas aos responsáveis estão claramente demonstradas nos autos, não sendo possível, nesta fase processual, o aproveitamento de qualquer análise de elementos em defesa do Instituto Técnico de Estudos Agrários e Cooperativismo - ITAC, e do Sr. Paulo César Ueti Barasioli.
Da análise da pretensão punitiva
38.	Dessa forma, identificado danos ao erário, deve-se instaurar e julgar o processo de tomada de contas especial para responsabilizar seus agentes causadores, respeitando o direito ao contraditório e à ampla defesa, independentemente de quando ocorreram os atos impugnados.
39.	Já a pretensão punitiva do TCU, conforme Acórdão 1441/2016-TCU-Plenário, que uniformizou a jurisprudência acerca dessa questão, subordina-se ao prazo geral de prescrição indicado no art. 205 do Código Civil, que é de 10 anos, contado da data de ocorrência da irregularidade sancionada, nos termos do art. 189 do Código Civil, sendo este prazo interrompido pelo ato que ordenar a citação, a audiência ou a oitiva do responsável. Conforme o mesmo Acórdão, a ocorrência desta espécie de prescrição será aferida, independentemente de alegação da parte, em cada processo no qual haja intenção de aplicação das sanções previstas na Lei 8.443/1992.
40.	Considerando que o ato imputado foi a impugnação das despesas pagas com recursos do Convênio nº 828059/2006 - SIAFI 579326, o início da contagem do prazo prescricional deverá coincidir com a data de pagamento da última despesa efetuada, que, no presente caso, ocorreu em 21/9/2008. Sendo assim, em razão de ter transcorrido mais de 10 anos entre esta data e a data do ato que ordenou a citação (10/6/2020 - peça 73) , constata-se que ocorreu a prescrição da pretensão punitiva.
41.	Em se tratando de processo em que as partes interessadas não se manifestaram acerca das irregularidades imputadas, não há elementos para que se possa efetivamente aferir e reconhecer a ocorrência de boa-fé na conduta dos responsáveis, podendo este Tribunal, desde logo, proferir o julgamento de mérito pela irregularidade das contas, conforme nos termos dos §§ 2º e 6º do art. 202 do Regimento Interno do TCU (Acórdão 2064/2011-TCU-Primeira Câmara, Relator Ministro Ubiratan Aguiar; Acórdão 6182/2011-TCU-Primeira Câmara, Relator Ministro-Substituto Weder de Oliveira; Acórdão 4072/2010-TCU-Primeira Câmara, Relator Ministro Valmir Campelo; Acórdão 1189/2009-TCU-Primeira Câmara, Relator Ministro-Substituto Marcos Bemquerer; Acórdão 731/2008-TCU-Plenário, Relator Ministro Aroldo Cedraz) . 
42. Dessa forma, os responsáveis devem ser considerados revéis, nos termos do art. 12, §3º, da Lei 8.443/1992, devendo suas contas serem julgadas irregulares, condenando-os ao recolhimento do débito apurado e à multa prevista no art. 57 da Lei 8.443/1992.
CONCLUSÃO
43. A partir dos elementos constantes dos autos, foi possível verificar que o Instituto Técnico de Estudos Agrários e Cooperativismo - ITAC, e seu Presidente à época dos fatos, Sr. Paulo César Ueti Barasioli, eram os responsáveis pela gestão, execução e prestação de contas dos recursos federais recebidos à conta do Convênio nº 828059/2006 - SIAFI 579326.
44.	Por outro lado, nem o Instituto Técnico de Estudos Agrários e Cooperativismo - ITAC, nem o Sr. Paulo César Ueti Barasioli, tomaram as medidas necessárias para a comprovação do regular uso dos valores públicos, sendo, portanto, os responsáveis pelo prejuízo apurado nesta Tomada de Contas Especial. 
45.	Diante da revelia dos responsáveis e inexistindo nos autos elementos que permitam concluir pela ocorrência de boa-fé ou de outros excludentes de culpabilidade em suas condutas, propõe-se que suas contas sejam julgadas irregulares, e que o Instituto Técnico de Estudos Agrários e Cooperativismo - ITAC, e seu Presidente à época dos fatos, Sr. Paulo César Ueti Barasioli, sejam condenados ao recolhimento do débito apurado.
PROPOSTA DE ENCAMINHAMENTO:
46.	Diante do exposto, submetem-se os presentes autos à consideração superior, propondo-se: 
a)	considerar revéis, para todos os efeitos, o Instituto Técnico de Estudos Agrários e Cooperativismo - ITAC (CNPJ 07.876.282/0001-34) , e o Sr. Paulo César Ueti Barasioli (CPF XXX.237.612-XX) , dando-se prosseguimento ao processo, com fundamento no art. 12, § 3º da Lei nº 8.443/1992;
b)	julgar irregulares, nos termos arts. 1º, inciso I, 16, inciso III, alíneas 'b ' e 'c ', da Lei 8.443/1992 c/c os arts. 19 e 23, inciso III, da mesma Lei, e com os arts. 1º, inciso I, 209, I, 210 e 214, inciso III, do Regimento Interno, as contas do Instituto Técnico de Estudos Agrários e Cooperativismo - ITAC (CNPJ 07.876.282/0001-34) , e do Sr. Paulo César Ueti Barasioli (CPF XXX.237.612-XX) , Presidente do referido Instituto à época dos fatos, condenando-os ao pagamento das quantias a seguir especificadas, atualizadas monetariamente e acrescidas dos juros de mora, calculados a partir das datas discriminadas até a efetiva quitação do débito, fixando-lhes o prazo de 15 (quinze) dias para que comprovem, perante o Tribunal, o recolhimento da referida quantia aos cofres do Fundo Nacional de Desenvolvimento da Educação - FNDE, nos termos do art. 23, inciso III, alínea 'a ', da citada Lei c/c o art. 214, inciso III, alínea 'a ', do Regimento Interno, ante a impugnação das despesas pagas com recursos do Convênio nº 828059/2006 - SIAFI 579326:
Débito 1: Execução parcial do Convênio nº 828059/2006
	Valor (R$) 
	Data

	2.580.919,55 (D) 
	28/7/2007

	2.153,35 (C) 
	24/7/2012

	360,99 (C) 
	24/7/2012

	18.224,24 (C) 
	24/7/2012

	271,80 (C) 
	14/11/2012

	822,79 (C) 
	14/11/2012

	6,45 (C) 
	10/5/2013

	1.727,99 (C) 
	10/5/2013

Débito 2: Atraso na devolução do saldo do Convênio nº 828059/2006.
	Valor (R$) 
	Data

	42.124,49 (D) 
	21/9/2008

	42.124,49 (C) 
	19/12/2008

Débito 3: Não utilização da contrapartida pactuada
	Valor (R$) 
	Data

	15.058,24
	28/5/2007

c)		autorizar, desde logo, a cobrança judicial da dívida, nos termos do art. 28, inciso II, da multicitada Lei 8.443/1992, caso não atendida a notificação;
d)		autorizar também desde logo, se requerido, com fundamento no art. 26, da Lei 8.443/1992, c/c o art. 217, do Regimento Interno do TCU, o parcelamento da dívida em até 36 (trinta e seis) parcelas, incidindo sobre cada parcela, corrigida monetariamente, os correspondentes legais, fixando-lhe o prazo de quinze dias, a contar do recebimento da notificação, para comprovar perante o Tribunal o recolhimento da primeira parcela, e de trinta dias, a contar da parcela anterior, para comprovar os recolhimentos das demais parcelas, devendo incidir sobre cada valor mensal, atualizado monetariamente, os juros de mora devidos, no caso do débito, na forma prevista na legislação em vigor, alertando a responsável de que a falta de comprovação do recolhimento de qualquer parcela implicará o vencimento antecipado do saldo devedor, nos termos do art. 26, parágrafo único, da Lei 8.443/1992, c/c o art. 217, §2º, do Regimento Interno deste Tribunal;
e)		encaminhar cópia do Acórdão que vier a ser proferido ao Fundo Nacional de Desenvolvimento da Educação - FNDE, e aos responsáveis, para ciência, informando que a presente deliberação, acompanhada do Relatório e do Voto que a fundamenta, está disponível para a consulta no endereço www.tcu.gov.br/acordaos, além de esclarecer que, caso requerido, o TCU poderá fornecer sem custos as correspondentes cópias, de forma impressa."
3.	Enfim, por intermédio da Exma. Sra. Procuradora-Geral Cristina Machado da Costa e Silva, o MPTCU anuiu parcialmente à aludida proposta da unidade técnica, pois pugnou pela aplicação da subsequente multa legal em desfavor dos responsáveis, tendo lançado, para tanto, o seu parecer à Peça 85 nos seguintes termos: 
" (...) 2.	O valor orçado do Convênio n.º 828059/2006 foi de R$ 2.788.224,00, sendo         R$ 2.460.341,76 referentes à parte do concedente e R$ 22.882,24 referentes à parte do convenente, tendo sido transferido tal valor em 24/5/2007, através da Ordem Bancária n.º 828046 (peça 7, p. 13) .
3.	O ajuste vigeu de 27/12/2006 até 30/1/2008, com mais 60 dias para apresentação da prestação de contas, conforme previsto em sua Cláusula Quinta, tendo sua vigência sido prorrogada até 21/8/2008, mediante 1.º Termo Aditivo ao Convênio (peça 7, p. 99-103) .
4.	Por meio do Ofício n.º 23286/2016/Diesp/Coapc/Cgcap/Difin-FNDE, recebido em 7/12/2016 (peça 65, p. 171-191) , o Senhor Paulo César Ueti Barasioli, Presidente do ITAC à época dos fatos, foi comunicado da análise conclusiva da prestação de contas, com o envio de cópia do Parecer Conclusivo n.º 165/2016-DIESP/COAPC/CGCAP/DIFIN, concedendo-se prazo para adoção de providências ou devolução dos recursos, sob pena de instauração de tomada de contas especial, mas o responsável não se manifestou, embora o tenha feito em outras ocasiões.
5.	Diante do não saneamento das irregularidades apontadas e da não devolução dos recursos, instaurou-se a Tomada de Contas Especial. No Relatório de TCE n.º 91/2017-DIREC/COTCE/CGCAP/DIFIN-FNDE/MEC (peça 65, p. 3-14) concluiu-se que o prejuízo importa em 94,17% do valor total dos recursos repassados, imputando-se a responsabilidade ao ITAC, e a seu Presidente, Senhor Paulo César Ueti Barasioli, em razão das irregularidades na execução e na comprovação da execução dos recursos repassados pelo FNDE, através do Convênio n.º 828059/2006 - SIAFI 579326.
6.	O Relatório de Auditoria E-TCE n.º 739/2019 da Controladoria Geral da União também chegou às mesmas conclusões (item 6) . Após serem emitidos o Certificado de Auditoria, o Parecer do Dirigente e o Pronunciamento Ministerial (peças 52-55) , o processo foi remetido ao TCU.
7.	Em instrução no TCU, os responsáveis foram regularmente citados, por meio dos Ofícios 28794/2020-TCU/Seproc, de 12/6/2020 (peça 77) , e 28795/2020-TCU/Seproc, de 12/6/2020 (peça 76) , ambos com ciência em 25/6/2020, conforme avisos de recebimento inseridos às peça 78-79. No entanto, os responsáveis deixaram transcorrer in albis o prazo regimental que lhes foi concedido para apresentar alegações de defesa e/ou efetuar o recolhimento do débito, motivo pelo qual se impõe o reconhecimento da revelia de que trata o art. 12, § 3.º, da Lei n.º 8.443/1992.
8.	Na análise de mérito, a unidade instrutiva afirma inexistir nos autos elementos que permitam concluir pela ocorrência de boa-fé ou de outros excludentes de culpabilidade em suas condutas, razão pela qual foi proposto o julgamento das contas da responsável como irregular, com a consequente condenação do responsável em débito.
9.	Quanto à possível ocorrência de prescrição da pretensão ressarcitória, a Unidade Técnica concluiu que, em relação ao dano ao erário, deve-se responsabilizar os agentes causadores independentemente de quando ocorreram os atos impugnados.
10. Por seu turno, em relação à prescrição da pretensão punitiva, a Unidade concluiu ter havido a prescrição, em razão de ter transcorrido mais de 10 anos entre a data de pagamento da última despesa (21/9/2008) do Convênio n.º 828059/2006 - SIAFI 579326 e a data do ato que ordenou a citação (10/6/2020 - peça 73) .
11. Sobre esse ponto, entendemos oportuno aprofundar a análise de forma a tecer considerações adicionais no intuito de subsidiar as discussões no âmbito da Corte de Contas sobre a matéria, em vista da recente decisão do Supremo Tribunal Federal, no Recurso Extraordinário 636.886 (tema 899) , que enunciou a tese, com repercussão geral, de que 'é prescritível a pretensão de ressarcimento ao erário fundada em decisão de Tribunal de Contas'.
Prescritibilidade da pretensão de ressarcimento fundada em decisão de Tribunal de Contas
12. Como mencionado, essa matéria foi objeto de repercussão geral admitida pelo Supremo Tribunal Federal no Recurso Extraordinário 636.886 (tema 899) . Por ocasião do julgamento do RE, foi fixado o entendimento de que 'é prescritível a pretensão de ressarcimento ao erário fundada em decisão de Tribunal de Contas'.
13. Para melhor compreensão do alcance dessa tese, cumpre transcrever trecho do voto condutor daquele julgamento, da lavra do Ministro Relator Alexandre de Moraes:
'Em conclusão, nos termos das fundamentações e decisões Plenárias do SUPREMO TRIBUNAL FEDERAL, somente são imprescritíveis as ações de ressarcimento ao erário fundadas na prática de ato de improbidade administrativa doloso tipificado na Lei de Improbidade Administrativa Lei 8.429/1992 (TEMA 897) . Em relação a todos os demais atos ilícitos, inclusive àqueles atentatórios à probidade da administração não dolosos e aos anteriores à edição da Lei 8.429/1992, aplica-se o TEMA 666, sendo prescritível a ação de reparação de danos à Fazenda Pública.
Entendo que, as razões que levaram a maioria da CORTE a estabelecer excepcional hipótese de imprescritibilidade, no tema 897, não estão presentes em relação as decisões do Tribunal de Contas que resultem imputação de débito ou multa, e, que, nos termos do §3º, do artigo 71 da CF, tem eficácia de título executivo; sendo, portanto, prescritível a pretensão de ressarcimento ao erário fundada nessas decisões; uma vez que, (a) a Corte de Contas, em momento algum, analisa a existência ou não de ato doloso de improbidade administrativa; (b) não há decisão judicial caracterizando a existência de ato ilícito doloso, inexistindo contraditório e ampla defesa plenos, pois não é possível ao imputado defender-se no sentido da ausência de elemento subjetivo.
Ressalte-se, ainda, que, com base nas decisões do Tribunal de Contas, paralelamente à ação de execução, será possível o ajuizamento de ação civil de improbidade administrativa para, garantido o devido processo legal, ampla defesa e contraditório, eventualmente, condenar-se o imputado, inclusive a ressarcimento ao erário, que, nos termos da tese fixada no TEMA 897, será imprescritível.'
14. Não resta dúvida, portanto, que o STF sedimentou o entendimento de que são prescritíveis as pretensões de ressarcimento fundadas em decisões do TCU, excepcionando apenas aquelas ações que configurem atos de improbidade administrativa dolosos tipificados na Lei n.º 8.429/1992.
15. Impende salientar que o instituto da repercussão geral apresenta o chamado efeito multiplicador, ou seja, o de possibilitar que o Supremo Tribunal Federal decida uma única vez e que, a partir dessa decisão, os processos idênticos sejam atingidos. No regime da repercussão geral introduzido pela Emenda Constitucional n.º 45/2004, o STF divulga previamente a conclusão sobre a questão constitucional controversa exatamente para possibilitar sua utilização imediata como orientação aos demais órgãos julgadores, sendo certo que esse efeito erga omnes também atinge o TCU na apreciação das matérias de sua competência.
16. Não se olvide ainda do entendimento consolidado da Suprema Corte no sentido de que a existência de precedente firmado pelo Plenário autoriza o julgamento imediato de causas que versem sobre o mesmo tema, independentemente da publicação ou do trânsito em julgado do 'leading case' (ARE 673.256-AgR, rel. Min. Rosa Weber; ARE 930.647-AgR/PR, rel. Min. Roberto Barroso; RE 611.683-AgR/DF, rel. Min. Dias Toffoli, entre outros) .
17. Adicionalmente, deve ser considerado que a prescrição e a decadência são matérias de ordem pública que podem ser arguidas em qualquer tempo e grau de jurisdição e, inclusive, ser reconhecidas de ofício pelo julgador, o que nos leva à convicção de que o novo entendimento veiculado pelo RE 636.886 (tema 899) tem aplicação imediata a todos os processos em curso no TCU, independentemente da época da ocorrência dos fatos.
Prescritibilidade das pretensões reparatória e executória
18. Embora a controvérsia dirimida no RE 636.886 tenha sido circunscrita à prescrição ocorrida no curso da execução, quando o dano ao erário já havia sido objeto de acertamento, materializado em acórdão condenatório proferido pelo TCU, é necessário considerar as razões essenciais da decisão, para identificar seus reflexos também no que diz respeito à prescrição reparatória.
19. Observa-se que, para resolver a lide, o STF concluiu que a ressalva constante da parte final do art. 37, § 5.º, da Constituição Federal ('ressalvadas as respectivas ações de ressarcimento') não criou uma hipótese de imprescritibilidade apta a alcançar as decisões dos Tribunais de Contas. É o que se depreende do seguinte trecho do Voto do Ministro Alexandre de Moraes:
'A ressalva que permaneceu no § 5º do art. 37 da CF (ressalvadas as respectivas ações de ressarcimento) , mesmo após a retirada da expressão QUE SERÃO IMPRESCRITÍVEIS [expressão excluída por emenda do Plenário quando da apresentação do Projeto de Constituição da Comissão de Sistematização], teve por finalidade evitar, principalmente, uma anomia em relação à possibilidade de ressarcimento ao erário em face de responsabilização pela prática de eventuais atos ilícitos, enquanto ainda não tipificados pela lei exigida no § 4º do art. 37 da CF como atos de improbidade administrativa.
A ressalva prevista no § 5º do art. 37 da CF não pretendeu estabelecer uma exceção implícita de imprescritibilidade, mas obrigar constitucionalmente a recepção das normas legais definidoras dos instrumentos processuais e dos prazos prescricionais para as ações de ressarcimento do erário, inclusive referentes a condutas ímprobas, mesmo antes da tipificação legal de elementares do denominado ato de improbidade (Decreto 20.910/1932, Lei 3.164/1957, Lei 3.502/1958, Lei 4.717/1965, Lei 7.347/1985, Decreto-Lei 2.300/1986) ; mantendo, dessa maneira, até a edição da futura lei e para todos os atos pretéritos, a ampla possibilidade de ajuizamentos de ações de ressarcimento.'
20. Ocorre que, no âmbito do processo perante o TCU, a proteção do art. 37, § 5.º, da CF, era a fonte utilizada na defesa da imprescritibilidade tanto na fase condenatória como no curso da execução dos títulos extrajudiciais consubstanciados nos seus acórdãos.
21. Nesse diapasão, é forçoso concluir que também é prescritível a pretensão de ressarcimento exercida pelo TCU com o fim de apurar a ocorrência de prejuízo ao erário e condenar o agente que lhe deu causa. Essa conclusão resulta das razões de decidir utilizadas na paradigmática decisão da Corte Suprema, que delimitaram o sentido e o alcance da ressalva contida no art. 37, § 5.º, da Constituição Federal.
Regras prescricionais aplicáveis
22. Na situação específica do RE 636.886, que tratou da prescrição da pretensão ressarcitória na fase de execução de julgado do TCU, o STF aplicou as regras de prescrição contidas na Lei de Execução Fiscal (conjugada com os dispositivos pertinentes do Código Tributário Nacional) .
23. As regras da Lei de Execução Fiscal, no entanto, não se prestam a disciplinar a prescrição da pretensão reparatória do TCU na fase anterior à formação do respectivo título executivo extrajudicial consubstanciado em seu acórdão condenatório.
24. Ocorre que não há norma legal específica que discipline a prescrição no processo de controle externo, o que faz necessária a utilização da analogia para suprir essa lacuna, buscando-se um sistema normativo já existente que seja mais compatível com as atividades de identificação de dano e de imputação de responsabilidades levadas a efeito pelo TCU.
25. Aqui defendemos que deva ser aplicado o mesmo marco normativo prescricional tanto para a pretensão punitiva do Tribunal quanto para a sua pretensão de ressarcimento do dano ao erário. Isso se justifica na medida em que o instituto da prescrição busca indicar se ainda é possível ao Tribunal de Contas exercer a apuração e julgamento dos fatos, independentemente do desfecho do processo (imputação de débito ou aplicação de sanções) . Ademais, sob a perspectiva do tempo como vetor da segurança jurídica e da própria prescrição como elemento indissociável do devido processo legal, a fixação de um prazo prescricional também objetiva não comprometer a possibilidade de defesa do responsável. E sua defesa normalmente se refere a fatos em relação aos quais teve participação ou conhecimento, independentemente de, após a apuração, as consequências de sua responsabilidade se situarem no âmbito do ressarcimento ou da sanção.
26. Cabe pontuar que houve ampla discussão acerca da prescrição da pretensão punitiva no Tribunal, que culminou com a adoção do prazo de dez anos do Código Civil (Acórdão 1441/2016-TCU-Plenário) , em detrimento do regime de prescrição quinquenal da Lei n.º 9.873/1999, o qual então nos parecia mais adequado, conforme expusemos detalhadamente em manifestação exarada nos autos do TC Processo 020.635/2004-9.
27. Naquela oportunidade, já não vislumbrávamos fundamentos jurídicos sólidos para a adoção do Código Civil como referencial analógico a ser utilizado pelo Tribunal de Contas da União em matéria de prescrição, senão apenas uma aparente escolha conservadora pelo prazo mais dilatado para o exercício da jurisdição de Controle Externo.
28. Parecia-nos que a opção pelo prazo prescricional quinquenal previsto na Lei n.º 9.873/1999 era a mais consentânea com a atuação estatal de Controle Externo, por dispor expressamente sobre o exercício da ação punitiva pela Administração Pública Federal, direta e indireta, como também por prever o lustro como o prazo para o perecimento do direito de agir da Administração Pública.
29. Com efeito, embora o controle externo não seja exercido com respaldo no poder de polícia mencionado no art. 1.º do diploma legal supra, a atuação punitiva de ambos apresenta mais similaridades do que diferenças, autorizando o uso da analogia. Uma das semelhanças é a inexistência de partes em ambos os processos administrativos, tanto o punitivo derivado do poder de polícia quanto aquele exercido pelo TCU, nos quais, também, o órgão estatal exerce independentemente de provocação de outrem o direito de perseguir e de punir (jus persequendi e jus puniendi) , aproximando as duas esferas de atuação sobremaneira.
30. Ademais, observávamos que a Lei n.º 9.873/1999 disciplinava a prescrição em sua integralidade, estabelecendo um prazo geral de 5 anos, incidente sobre todo e qualquer fato que enseja a pretensão punitiva da União, com disposições sobre termo inicial de contagem do prazo, interrupção e suspensão.
31. De todo modo, o Tribunal perfilhou entendimento diverso, tendo uniformizado sua jurisprudência quanto à prescrição da pretensão punitiva com a adoção do prazo decenal geral do Código Civil (Acórdão 1441/2016-TCU-Plenário) .
32. No entanto, entendemos que, com o recente reconhecimento da prescritibilidade do débito pelo STF, faz-se necessário revisitar toda a matéria.
33. Em situações que versavam sobre sanções aplicadas pelo TCU, a prescrição foi discutida pelo STF em julgamentos posteriores ao Acórdão 1441/2016-TCU-Plenário. Houve decisões colegiadas de ambas as turmas do STF no sentido de que a pretensão punitiva no processo de controle externo é regida pela Lei n.º 9.873/1999 (1.ª Turma: MS 32.201, DJe-173, 4/8/2017; 2.ª Turma: MS 35.512-AgR, DJe-135, 19/6/2019 e MS 36.067, DJe-234, 28/10/2019) .
34. A matéria foi objeto de detalhada análise no MS 32.201. Nesse julgamento, após examinar os fundamentos do Acórdão 1441/2016-TCU-Plenário, o STF manifestou-se em sentido diverso, nos termos da seguinte ementa:
'Direito administrativo. Mandado de segurança. Multas aplicadas pelo TCU. Prescrição da pretensão punitiva. Exame de legalidade.
1. A prescrição da pretensão punitiva do TCU é regulada integralmente pela Lei nº 9.873/1999, seja em razão da interpretação correta e da aplicação direta desta lei, seja por analogia. (...) .'
35. O critério utilizado pelo STF no exame da prescrição punitiva pode ter aplicação mais ampla, para ser utilizado como fonte de integração também no que diz respeito à pretensão reparatória, até que haja a edição de norma específica.
36. Cabe destacar que o prazo de cinco anos fixado na Lei n.º 9.873/1999 é compatível com a diretriz de que a ação e a execução prescrevem no mesmo prazo (Súmula 150 do STF) , e o prazo quinquenal foi adotado pelo STF para a execução do acórdão condenatório do TCU (RE 636.886) .
37. Ressalte-se, ainda, que, na ausência de norma em contrário, o princípio da simetria orienta que o Poder Público tenha, para agir, o mesmo prazo que a lei estabelece para a pretensão inversa, ou seja, para quando o Estado é demandado, sendo certo que a pretensão de ressarcimento exercida pelo particular contra o Estado observa o prazo quinquenal fixado pelo Decreto n.º 20.910/1932.
38. Além disso, a Lei n.º 9.873/1999 apresenta hipóteses detalhadas quanto aos outros aspectos da regulação da prescrição (termo inicial e causas interruptivas) , compatíveis com as peculiaridades do processo de controle externo como um todo (e não apenas quando tal processo se destina à aplicação de sanções) .
39. No que toca às causas interruptivas, vale ressaltar que, nos julgamentos dos Mandados de Segurança 32.201 e 36.067, o Supremo Tribunal Federal descortinou diversos procedimentos de controle que se enquadrariam analogicamente às hipóteses previstas no art. 2.º da Lei n.º 9.873/1999, a exemplo de lavratura de relatório de auditoria, certamente um ato inequívoco que importa a apuração do fato (art. 2.º, II) , instauração de tomada de contas especial, também um ato inequívoco que importa a apuração do fato (art. 2.º, II) , autuação da TCE no Tribunal, do mesmo modo (art. 2.º, II) , citação do responsável (art. 2.º, I) , e exercício do poder punitivo por meio da prolação de acórdão condenatório (art. 2.º, III) .
40. Por fim, cumpre transcrever trecho do Voto do Ministro Gilmar Mendes no julgamento do RE 636.886, em que justifica a adoção supletiva do art. 1.º da Lei n.º 9.873/1999 para o deslinde da questão:
'Considerando que a atividade de controle externo, a cargo do Poder Legislativo e auxiliado pelo Tribunal de Contas, é exercida, mutatis mutandis, como poder de polícia administrativa lato sensu, cujo objeto é agir preventiva ou repressivamente em face da ocorrência de ilícito que possa causar ou cause prejuízo ao erário, entendo aplicável o prazo quinquenal punitivo para os casos de ressarcimento aos cofres públicos, salvo em se tratando de fato que também constitua crime, ocasião em que a prescrição reger-se-á pelo prazo previsto na lei penal. Até porque, como garantia fundamental do cidadão fiscalizado, conforme visto, é etapa obrigatória a efetivação do contraditório e da ampla defesa no processo de tomada de contas para que, após o regular processo administrativo, culmine-se com o título executivo extrajudicial que enseje a cobrança judicial visando ao ressarcimento ao erário.'
41. Isto posto, até que sobrevenha norma específica, entendemos que a adoção do regime previsto na Lei n.º 9.873/1999 apresenta-se como solução adequada para regular a prescrição para a atuação do Tribunal, tanto por observar os parâmetros que preponderam no conjunto de normas do direito público, como por ser, também, a norma que já vem sendo utilizada pelo STF para reger a limitação temporal ao poder sancionador do TCU.
Exame da prescrição no caso concreto
42. À luz da Lei n.º 9.873/1999, passamos à análise dos atos que podem ser considerados como marcos interruptivos da prescrição das pretensões punitiva e ressarcitória no caso concreto.
43. Registra-se que o prazo final para a apresentação da prestação de contas findou-se em 20/10/2008 (60 dias após o término de sua vigência em 21/8/2008) .
44. Em relação ao Convênio, o Tribunal, por meio do Acórdão n.º 3353/2010-TCU-2.ª Câmara, de 6/7/2010, de relatoria do Ministro Relator Aroldo Cedraz, determinou à Secretaria de Educação Continuada, Alfabetização e Diversidade (SECAD/MEC) e ao Fundo Nacional do Desenvolvimento da Educação (FNDE/MEC) o exame da prestação de contas do Convênio 828059/2006 (Siafi 579326) :
 (...) 1.3.1 determinar conjuntamente, à Secretaria de Educação Continuada, Alfabetização e Diversidade (SECAD/MEC) e ao Fundo Nacional do Desenvolvimento da Educação (FNDE/MEC) que procedam, no prazo de 60 (sessenta) dias, ao exame da prestação de contas do Convênio 828059/2006 (Siafi 579326) , mediante avaliação técnica a fim de certificar a regularidade na execução do objeto ajustado, considerando as inconsistências existentes na base de dados do Sistema Brasil Alfabetizado (SBA) , especialmente no que diz respeito à ocorrência de 2.307 registros de alfabetizandos em duplicidade com outros convênios da mesma base de dados e à veracidade das informações de 14.480 alfabetizandos (85% dos registros) que não possuem o respectivo número de CPF no SBA, conforme dados constantes no arquivo eletrônico de fls. 193 dos autos.
45. Compulsando os autos, verifica-se que, desde 2009, o FNDE encaminhou diversas notificações aos responsáveis visando dar conhecimento da instauração do processo, solicitando a apresentação de informações, justificativas ou defesas, além de notificações específicas para a cobrança do débito, conforme quadro abaixo, extraído dos autos (peça 65, p. 12-13) :
46. Desse modo, ao analisar a hipótese de prescrição sob o critério da Lei n.º 9.873/1999, verificam-se, de 2009 a 2016, diversos atos que se enquadram na hipótese de interrupção da prescrição estabelecida no art. 2.º, inciso I da referida lei, in verbis:
	Art. 2º- Interrompe-se a prescrição da ação punitiva:
	I - pela notificação ou citação do indiciado ou acusado, inclusive por meio de edital;
47. Por fim, a impugnação parcial das despesas se deu com o Parecer Conclusivo n.º 165/2016/Diesp/Coapc/Cgcap/Difin, de 11/10/2016 e a instauração da TCE pelo FNDE/MEC ocorreu em 8/2/2017 (peça 54, p. 2) .
48. Assim, mediante a aplicação do regime previsto na Lei n.º 9.873/99, conclui-se pela inocorrência da prescrição da pretensão punitiva e ressarcitória no caso concreto.
Mérito
49. Quanto ao mérito, em face dos elementos constantes dos autos, anuímos à análise efetuada pela unidade técnica.
Conclusão
50. Ante o exposto, esta representante do Ministério Público de Contas manifesta-se de acordo com a proposta de encaminhamento oferecida pela unidade técnica, sugerindo, em acréscimo, a aplicação da multa prevista no art. 57 da Lei n.º 8.4443/92."
É o Relatório.

não há.

Procuradora-Geral Cristina Machado da Costa e Silva.

TOMADA DE CONTAS ESPECIAL. CONVÊNIO. NÃO COMPROVAÇÃO DA BOA E REGULAR APLICAÇÃO DOS RECURSOS FEDERAIS TRANSFERIDOS. CITAÇÃO. REVELIA. PRESCRIÇÃO DA PRETENSÃO PUNITIVA DO TCU EM FUNÇÃO DO Acórdão 1.441/2016-Plenário. CONTAS IRREGULARES. DÉBITO. COMUNICAÇÃO.

TOMADA DE CONTAS ESPECIAL (TCE)

Secretaria de Controle Externo de Tomada de Contas Especial (Secex-TCE).

Trata-se de tomada de contas especial instaurada pelo Fundo Nacional de Desenvolvimento da Educação (FNDE) em desfavor do Instituto Técnico de Estudos Agrários e Cooperativismo (ITAC) , além de Paulo César Ueti Barasioli como o presidente dessa entidade, diante da não comprovação da boa e regular aplicação dos recursos repassados por meio do Convênio n.º 828059/2006 sob o valor de R$ 2.599.525,33 para a "alfabetização de jovens e adultos, com idade superior a 15 anos, objetivando reduzir o número de analfabetos no país e contribuir com a inclusão social dos beneficiários", tendo a vigência do ajuste sido estipulada para o período de 27/12/2006 a 21/8/2008.
2.	Como visto, a partir do Relatório de Tomada de Contas Especial n.º 91/2017 (Peça 65, p. 3-14) , o tomador de contas assinalou a responsabilidade em desfavor do Instituto Técnico de Estudos Agrários e Cooperativismo (ITAC) , além de Paulo César Ueti Barasioli, pelo dano ao erário sob o valor original de R$ 2.599.525,33, abatendo os valores efetivamente restituídos, em face da não comprovação da boa e regular aplicação dos recursos federais repassados por meio do referido convênio.
3.	Por conseguinte, no âmbito do TCU, a Secex-TCE promoveu a citação dos aludidos responsáveis pelo correspondente dano ao erário.
4.	A despeito, contudo, da regular citação, os responsáveis não apresentaram as suas alegações de defesa, nem efetuaram, tampouco, o recolhimento do débito, passando à condição de revéis perante o TCU, nos termos do art. 12, § 3º, da Lei nº 8.443, de 1992. 
5. 	De todo modo, após a análise final do feito, a unidade técnica propôs a irregularidade das contas dos aludidos responsáveis para condená-los ao pagamento do correspondente débito, sem prejuízo de deixar, contudo, promover a aplicação da subsequente multa legal diante da prescrição da pretensão punitiva do TCU; tendo o Parquet especial anuído parcialmente a essa proposta, pois teria sugerido a aplicação da multa prevista no art. 57 da Lei n.º 8.443, de 1992, ao vislumbrar a não ocorrência dessa prescrição.
6.	O TCU pode incorporar o parecer da unidade técnica a estas razões de decidir.
7.	Bem se sabe que, em sintonia, entre outros, com os Acórdãos 1.194/2009 e 3.991/2015, da 1ª Câmara, os Acórdãos 27/2004, 6.235/2013 e 3.223/2017, da 2ª Câmara, e os Acórdãos 11/1997 e 997/2015, do Plenário, a jurisprudência do TCU estaria firmada no sentido da pessoal responsabilidade do gestor pela comprovação da boa e regular aplicação dos recursos federais, submetendo todo aquele que administra os recursos públicos ao dever de demonstrar o correto emprego dos valores federais, nos termos do art. 70, parágrafo único, da Constituição de 1988 e do art. 93 do Decreto-Lei nº 200, de 1967, sem prejuízo de, por analogia à Súmula n.º 286 do TCU, a pessoa jurídica de direito privado também responder como destinatária dos recursos captados, em solidariedade com os seus administradores, pelo dano causado ao erário em face da ausência de efetiva comprovação sobre a execução do objeto pactuado e a boa aplicação dos recursos públicos, nos termos do art. 16, § 2º, "b", da Lei nº 8.443, de 1992.
8.	Por esse ângulo, em função da ausência de elementos capazes de demonstrar a boa e regular aplicação dos recursos federais, para além da ausência de evidenciação do nexo causal entre os recursos federais aportados e os supostos dispêndios incorridos no âmbito do Convênio n.º 828059/2006, a partir da total impugnação das supostas despesas realizadas no aludido ajuste, restou configurada a ofensa não só às regras legais, mas também aos princípios basilares da administração pública, já que, ao final e ao cabo, os responsáveis deixaram de prestar a devida satisfação à sociedade sobre o efetivo emprego dos recursos públicos postos à sua disposição, e, assim, restaria confirmada a presunção legal de dano ao erário em face do eventual desvio ou desperdício dos respectivos recursos federais, restando por aí adequada a proposta da unidade técnica para a condenação dos responsáveis em débito, sem a aplicação, contudo, da subsequente multa legal diante da prescrição da pretensão punitiva do TCU.
9. 	Subsistiria, enfim, essa prescrição da pretensão punitiva do TCU, já que, nos termos do Acórdão 1441/2016-TCU-Plenário, teria ocorrido o transcurso superior a dez anos entre a ordem para a citação no âmbito do TCU, em 11/6/2020 (Peça 73) , e a data fatal para a prestação de contas final do aludido Convênio n.º 828059/2006, em 20/10/2008 (Peça 7, p. 99-103) .
10. 	Eis que, por meio do aludido Acórdão 1.441/2016 proferido na Sessão Extraordinária de 8/6/2016, o Plenário do TCU firmou o seu entendimento no sentido de que a prescrição da pretensão punitiva deve seguir a regra geral do prazo decenal, contado a partir do fato, em linha com o art. 205 do Código Civil brasileiro, interrompendo a contagem do aludido prazo com a ordem de citação, nos termos do art. 240, caput, da Lei n.º 13.105 (Código Processual Civil) , de 2015.
11. 	Sem prejuízo, no entanto, do respeito a esse entendimento do Tribunal, deve ser reiterada a minha ressalva já registrada em vários outros julgados do TCU no sentido de que, na ausência de lei específica, o TCU não deveria aplicar qualquer prazo prescricional sobre a referida pretensão punitiva ou, então, na pior das hipóteses, o Tribunal deveria aplicar a regra prescricional fixada pela Lei n.º 9.873, de 1999, não só porque ela trata diretamente de prescrição no âmbito do direito administrativo sancionador, mas também porque, entre outras medidas, a aludida lei manda aplicar o prazo prescricional penal, quando a infração administrativa também configure crime, além de determinar expressamente que, diante de ilícito continuado ou permanente, a contagem do prazo deve iniciar a partir da cessação do aludido ilícito.
12. 	A despeito, então, de registrar essa minha posição pessoal em sintonia, aí, com o parecer do TCU, o TCU deve acolher o parecer da unidade técnica e, assim, deixar de pugnar pela pronta aplicação da multa legal em desfavor dos aludidos responsáveis a partir do entendimento fixado pelo aludido Acórdão 1441/2016-TCU-Plenário.
13.	Não subsistiria, de todo modo, a eventual necessidade de promover o retorno do presente processo para buscar a citação de outros eventuais responsáveis, estando esse entendimento, aliás, em plena sintonia com a jurisprudência fixada pelo TCU a partir, por exemplo, dos Acórdãos 4.002/2020 e 5.297/2013, da 2ª Câmara, e dos Acórdãos 1.170/2017 e 1.223/2015, do Plenário, já que a ausência dessa nova citação não resultaria em prejuízo à defesa dos atuais responsáveis, não só porque o presente processo já estaria em plenas condições de efetivo julgamento pelo TCU, mas também porque a solidariedade passiva seria legalmente erigida em favor do ente estatal credor, e não das eventuais pessoas privadas devedoras, podendo, se for o caso, os atuais condenados ajuizarem a superveniente ação regressiva em desfavor de outros eventuais responsáveis supostamente coobrigados.
14.	Contudo, como a malsinada irregularidade configuraria a eventual conduta dolosa no sentido de efetivamente assumir o risco de facilitar, permitir ou concorrer para que pessoa física ou jurídica privada incorpore ou utilize rendas, verbas ou valores integrantes do acervo patrimonial da administração pública, sem a observância das formalidades legais ou regulamentares aplicáveis, resultando no eventual ilícito doloso de improbidade administrativa causador do aludido prejuízo ao erário, nos termos, por exemplo, do art. 10, I e II, da Lei n.º 8.429, de 1992, a eventual prescrição da ação de ressarcimento ao erário também não subsistiria, estando esse entendimento em plena consonância com a jurisprudência fixada pelo STF no bojo do RE 852.475-SP, com o trânsito em julgado a partir de 6/12/2019, diante da Tese de Repercussão Geral n.º 897 no sentido de que "São imprescritíveis as ações de ressarcimento ao erário fundadas na prática de ato doloso tipificado na Lei de Improbidade Administrativa".
15.	Diante, portanto, dos elementos de convicção até aqui obtidos neste processo, o TCU deve julgar irregulares as contas do Instituto Técnico de Estudos Agrários e Cooperativismo (ITAC) , além de Paulo César Ueti Barasioli, para condená-los ao pagamento do correspondente débito, deixando, contudo, de lhes aplicar a multa prevista no art. 57 da Lei n.º 8.443, de 1992.
Ante o exposto, pugno pela prolação do Acórdão ora submetido a este Colegiado.
TCU, Sala das Sessões, em 27 de julho de 2021.
Ministro-Substituto ANDRÉ LUÍS DE CARVALHO 
Relator